【裁判字號】    90,易,884
【裁判日期】    900831
【裁判案由】    詐欺
【裁判全文】
臺灣彰化地方法院刑事判決                            九十年度易字第八八四號
    公  訴  人  臺灣彰化地方法院檢察署檢察官
    被      告  乙○○
    選任辯護人  趙惠如律師
右列被告因詐欺案件，經檢察官提起公訴（九十年度調偵字第三六號），本院判決如
左：
    主      文
乙○○無罪。
    理      由
一、公訴意旨略以：被告乙○○係昌樺木器企業社之負責人，於民國八十一年四月間
    ，邀告訴人丁○○投資，告訴人不疑有他，即出資新台幣（下同）六十六萬八千
    五百八十元予該企業社，嗣告訴人退出合夥，被告竟意圖為自己不法之所有，明
    知已無清償能力，於同年四月二十五日，央求告訴人將出資之上開款項當成借款
    ，並誆稱：借款期限為一年，倘屆期不能清償，將無條件讓與坐落彰化縣二林鎮
    ○○段一四五─三號土地及其上之建築物應有部分各四分之一等語，使告訴人陷
    於錯誤，而應允被告之請求，先不將投資之款項取回。詎屆期被告既未返還上開
    款項，亦未將土地及建築物之應有部分移轉與告訴人，告訴人迭經催討未果，始
    悉上情。因認被告涉有刑法第三百三十九條第二項之詐欺得利罪嫌等語。
二、按犯罪事實應依證據認定之，無證據不得推定其犯罪事實，刑事訴訟法第一百五
    十四條定有明文。而事實之認定，應憑證據，如未能發現相當證據，或證據不足
    以證明，自不能以推測或擬制之方法，以為裁判之基礎，最高法院四十年台上字
    第八六號著有判例。又刑法第三百三十九條詐欺罪之成立，以意圖為自己或第三
    人不法所有，以詐術使人將本人或第三人之物交付為要件，所謂以詐術使人交付
    ，必須被詐欺人因其詐術而陷於錯誤，若其所用方法不能認為詐術，亦不致使人
    陷於錯誤，即不構成該罪，最高法院四十六年台上字第二六０號判例足資遵循。
三、公訴人認被告涉有右揭詐欺犯行，無非係以告訴人丁○○所為指訴，並經證人丙
    ○○證述明確，復有本票、權利讓渡合約書、付款契約書、土地登記簿謄本附卷
    可稽，且經對照讓渡書上之約定與土地登記簿謄本上所有權人之記載，被告竟以
    非自己所有之土地供作清償債務之擔保，顯有施用詐術之事實等語，為其主要論
    據。訊據被告乙○○則堅決否認有何公訴人所指之犯行，辯稱：該付款契約書係
    受告訴人夫婦之逼迫簽立，而權利讓渡合約書上關於地號之記載應係筆誤，正確
    之地號應為彰化縣二林鎮○○段四一五─三號土地，該筆土地係由伊父贈與渠等
    兄弟四人，惟因受限農業發展條例中農地不得增加共有人之規定，遂登記於伊兄
    甲○○之名下，並約定兄弟四人各有四分之一之權利，伊將所得享有之權利作為
    還款擔保，應無施用詐術之可言；又伊確有清償債款之意，嗣因財務狀況欠佳，
    還款金額逐漸減少，始遭告訴人提出本件詐欺告訴等語。
四、經查：系爭彰化縣二林鎮○○段四一五─三號土地原為被告之父林文章所有，嗣
    於七十九年間讓與被告兄弟四人，並登記所有權人為被告之兄甲○○名義，同時
    約定被告兄弟四人各享有四分之一之權利等情，業據證人林文章、甲○○於本院
    訊問時證述明確，並有土地登記簿謄本二紙附卷可稽。且依卷附告訴人寄出之存
    證信函內容觀之，亦特別提及系爭土地確為被告兄弟四人所共有，並有租賃契約
    書足證共有之事實等語，顯見告訴人對系爭土地所有權之歸屬情形甚為明瞭，所
    述亦與前揭證人證稱之共有情節相互吻合。又告訴人與被告家中往來密切，此由
    證人林文章證述告訴人以母親之暱稱稱呼被告之母等情足徵，且告訴人夫婦二人
    與被告從事生意投資，並曾一同具名對外借款，亦有借據及合約書在卷可參，是
    以告訴人對於被告家庭經濟狀況及被告個人資力情形當無可能毫無所悉，倘非確
    已探知被告就系爭土地享有四分之一之所有權利，又何有任其於約定書上自為虛
    妄記載之理？況農地於七十九年間因受農業發展條例之限制，除繼承外不得增加
    共有人，故而時有借名登記之情形發生，亦為農地交易時周知之事實，則被告辯
    稱移轉土地當時僅係借用證人甲○○之名義登記為土地所有權人，實為兄弟四人
    所共有等語，既與前揭證據互核相符，又合於當時法令限制及交易實況，應非子
    虛，堪可採信。至系爭土地於七十九年間登記之移轉原因為何，尚無影響於原所
    有人將之移轉予其子四人共有之事實，仍無從據為不利被告認定之依憑；而被告
    於約定書上將系爭土地地號記載為二林段一四五─三號，顯係出於誤載所致，亦
    甚明灼。是被告既擁有系爭土地四分之一之權利，據以擔保對於告訴人之借款，
    並載明於權利讓渡合約書上，要難謂有何施用詐術之情形，尚無遽以詐欺罪名相
    繩之餘地。再依告訴人之夫丙○○提出之還款資料觀之，被告於八十一年五月起
    至八十三年十二月間止，共計還款十三萬五千六百元，雖被告延欠告訴人之數額
    仍多，但已足見其確有歸還欠款之誠意，否則被告倘於簽立約定書時即已有意訛
    詐告訴人，自得於簽約後搬移他處躲避藏匿，或對約定書視若無物而堅拒清償，
    又何須於告訴人撤資後，工廠經營資金尚非寬裕之際，仍勉力給付上開還款金額
    ？是以被告辯稱並無詐欺意思，僅因受限經濟能力之故，未能悉數清償告訴人等
    語，誠非無由，亦可憑採。從而，被告既無詐欺之主觀犯意及施用詐術之客觀事
    實，尚與詐欺犯罪之構成要件有間，本件應屬單純民事債務糾紛，自當依循民事
    訴訟途徑解決，告訴人逕行提起詐欺告訴，非無誤會。此外，復查無其他積極證
    據足認被告確有公訴人所指之詐欺犯行，其犯罪要屬不能證明，揆諸前揭法條及
    判例意旨，應諭知無罪之判決。
據上論斷，依刑事訴訟法第三百零一條第一項，判決如主文。
本案經檢察官廖淑華到庭執行職務。
中    華    民    國    九十    年      八        月      三十一        日
                                    臺灣彰化地方法院刑事第三庭
                                        法      官  高  文  崇
右正本證明與原本無異。
如不服本判決，應於判決送達後十日內向本院提出上訴狀( 須附繕本 )。
告訴人或被害人對於判決如有不服具備理由請求檢察官上訴者，其上訴期間之計算係
以檢察官收受判決正本之日期為準。
                                        法院書記官  謝  志  鑫
中    華    民    國    九十    年      九        月        四          日


司法院資訊處製作；財團法人民間司法改革基金會備份。
